【裁判字號】    95,判,2162
【裁判日期】    951228
【裁判案由】    違反電子遊戲場業管理條例
【裁判全文】
最  高  行  政  法  院  判  決
                                     95年度判字第02162號
上  訴  人  乙○○
訴訟代理人  陳建昌律師
被 上訴 人  桃園縣政府
代  表  人  甲○○
上列當事人間因違反電子遊戲場業管理條例事件，上訴人對於中
華民國94年7月7日臺北高等行政法院93年度訴字第2498號判決，
提起上訴，本院判決如下：
    主  文
上訴駁回。
上訴審訴訟費用由上訴人負擔。
    理  由
本件上訴人在原審起訴主張：被上訴人以上訴人在桃園縣中壢市
○○路8號1樓開設「大聖電子遊藝場」，於民國90年5月7日18時
許涉及賭博行為，經警查獲，乃以90年5月22日90府建商字第955
70號處分書處上訴人新臺幣（下同）240萬元罰鍰，並命其立即
停止營業。上訴人不服，循序提起行政訴訟，經原審法院90年度
訴字第5962號判決，將訴願決定及原處分關於罰鍰部分均撤銷。
被上訴人不服，提起上訴，復經本院92年度判字第1793號判決駁
回。嗣被上訴人以93年1月8日府商輔字第0920303845號處分書重
為決定，處上訴人罰鍰230萬元。上訴人不服，復循序提起行政
訴訟。查被上訴人重新為處分時，應依當時有效之法令及行政規
則為之，即應受其於90年10月25日第2次修正之罰鍰金額標準之
拘束，僅能處上訴人50萬元罰鍰，而非依已被法院判決認定為不
合法之修正前罰鍰金額標準，處上訴人230萬元罰鍰。故被上訴
人第2次所為之處分，應非適法等情，爰請判決將訴願決定及原
處分均撤銷。
被上訴人則以：中央法規標準法第18條所稱「處理程序」，係指
主管機關處理事件之程序而言，並不包括行政救濟之程序在內。
縱然本件屬人民聲請許可案件，其處理程序終結後，在行政救濟
程序進行中法規有變更者，仍應適用舊法之規定。本件經查獲之
大聖電子遊戲場，現場擺設電子遊戲機供不特定人兌換現金從事
賭博行為之情節重大，嚴重影響社會安寧、善良風俗、公共安全
及國民身心健康，被上訴人處上訴人230萬元罰鍰，係依職權所
為之裁量，難謂有違公平原則及比例原則等語，資為抗辯。
原審斟酌全辯論意旨及調查證據之結果，按行政程序法第161條
之規定，行政規則有拘束訂定機關之效力，若行政規則迭經修正
，修正後之行政規則，應僅適用於修正後所發生之事實，而無溯
及既往之效力；又依「實體從舊」之法理，行為後處罰之行政規
則雖有變更，仍應依行為時之行政規則處分，方屬合理。經查，
被上訴人所訂定之罰鍰金額標準，係一行政規則，依上開規定及
說明，雖然90年5月22日90府建商字第95570號處分已遭撤銷確定
，惟被上訴人重為處分時，依行為時所訂定之罰鍰金額標準重為
處分，其處分符合電子遊戲場業管理條例第31條之規定，並無違
法之處。又查，被上訴人重為本件處分時，於處分書說明四記載
略以，貴商所經營之大聖電子遊戲場．．．於90年5月7日查獲涉
及賭博在案，．．．其擺設之電動機檯共有65檯，數量不在少數
，規模亦算龐大，且該遊戲場從事賭博之情節係屬重大，嚴重影
響社會安寧、善良風俗、公共安全及國民身心健康等語，有被上
訴人之處分書附原處分卷可稽，足見被上訴人為本件處分時，已
依原審法院及本院前次判決意旨，就上訴人之違規情節予以考量
，且罰鍰230萬元亦屬電子遊戲場業管理條例第31條所規定裁罰
額度之法定裁量範圍，原處分並無裁量怠惰及違反比例原則之情
事。本件被上訴人以上訴人涉及賭博行為，違反電子遊戲場業管
理條例第17條第1項第6款規定為由，依同條例第31條之規定，處
上訴人230萬元罰鍰，於法並無違誤，訴願決定遞予維持，亦無
不合，因將上訴人之訴駁回。
上訴意旨略謂：1.按「處理程序終結後，在行政救濟程序中法規
有變更」與「處理程序終結後，該處理程序在行政救濟程序中被
撤銷而確定，須更為處理」不同，因前者所為之行政處分尚未確
定，而後者所為之行政處分已被撤銷確定與未為處分同。換言之
，行政處分在前行政救濟程序已被撤銷確定，在處分機關從新為
處分時並無所謂「救濟程序」可言，今原判決將上開二者誤認為
一，是有未當。2.依照行政程序法第118條規定，行政處分經撤
銷後，處分機關重新為處分時，應依當時合法有效之行政規則為
之。今被上訴人於93年1月8日重新為處分時，仍依其於90年4月3
日第1次修正之「電子遊戲場業違規營業罰鍰金額標準」，處上
訴人罰鍰230萬元，而非依90年10月25日第2次修正之「電子遊戲
場業違規營業罰鍰金額標準」，處上訴人罰鍰50萬元，是有未洽
。且被上訴人於90年4月3日第1次修正之「電子遊戲場業違規營
業罰鍰金額標準」已被本院92年度判字第1793號判決認定上開標
準於法未合，被上訴人仍依上開已經被認定為違法之「電子遊戲
場業違規營業罰鍰金額標準」處上訴人罰鍰230萬元，此無疑陷
入所謂「邏輯面鏡」之謬誤。3.參照司法院釋字第287號解釋意
旨，後釋示對於「未確定之行政處分及前釋示有違法時」即可適
用。被上訴人對本事件所為之第1次處分，已被原審撤銷，而被
視為自始不存在，其情猶較未確定之行政處分為輕，被上訴人重
新為處分時，當然應適用第2次修正之「電子遊戲場業違規營業
罰鍰金額標準」，處上訴人50萬元罰鍰，方屬正當云云。
按行政程序法第10條規定：「行政機關行使裁量權，不得逾越法
定之裁量範圍，並應符合法規授權之目的。」依此規定，法規授
與行政機關裁量權時，行政機關即有作成決定之餘地，倘無逾越
法定裁量範圍並符合法規授權之目的，即無違法可言。經查，被
上訴人93年1月8日府商輔字第0920303845號處分書，係依本院92
年度判字第1793號判決意旨，就本件個案重為處罰之決定，其理
由略以：「貴商所經營之大聖電子遊戲場經本府警察局於90年5
月7日查獲涉及賭博在案，查『大聖電子遊戲場』其擺設之電動
機檯共有65檯，數量不在少數，規模亦算龐大，且該遊戲場從事
賭博之情節係屬重大，嚴重影響社會安寧、善良風俗、公共安全
及國民身心健康，爰依規定處罰新台幣230萬元。」依其處分理
由，係就該個案審酌違反電子遊戲場業管理條例第17條第1項第6
款規定之情節、應受責難程度、所生影響社會安寧、善良風俗、
公共安全及國民身心健康等因素，於同條例第31條所定50萬元以
上250萬元以下罰鍰範圍內，認應處上訴人230萬元之罰鍰為當，
於法核無違背。次按行政程序法第159條第2項第2款及第160條第
2項分別規定：「行政規則包括下列各款之規定︰．．．2.為協
助下級機關或屬官統一解釋法令、認定事實、及行使裁量權，而
訂頒之解釋性規定及裁量基準。」「行政機關訂定前條第2項第2
款之行政規則，應由其首長簽署，並登載於政府公報發布之。」
系爭被上訴人90年10月25日第2次修正之「電子遊戲場業違規營
業罰鍰金額標準」，係屬上開規定裁量基準之行政規則，該罰鍰
金額標準明定於90年11月1日實施，是其生效日期依中央法規標
準法第14條之規定，以命令特定施行日期者，自該特定日即90年
11月1日起發生效力。本件違規之行為時為90年5月7日，基於實
體從舊原則，被上訴人未適用上開90年10月25日第2次修正之罰
鍰金額標準，尚無不合。縱然被上訴人前次處分經判決撤銷而須
重為處分，其裁罰所應遵循之法規並無不同。又司法院釋字第28
7號解釋，係就主管機關之函釋見解變更問題所為之解釋，核與
本件於行政罰法施行前，仍應適用違規行為時之法規裁罰不同。
從而，原判決將訴願決定及原處分維持，駁回上訴人之訴，於法
並無違背。上訴論旨，無非以其一己法律上之歧異見解，主張本
件在行政救濟程序中被撤銷而須更為處理，則處分機關即應依當
時合法有效之行政規則為之；參照司法院釋字第287號解釋意旨
，後釋示對於「未確定之行政處分及前釋示有違法時」即可適用
；被上訴人對本事件所為之第1次處分，已被撤銷而被視為自始
不存在，則被上訴人重新為處分時當然應適用第2次修正之「電
子遊戲場業違規營業罰鍰金額標準」，處上訴人50萬元罰鍰，方
屬正當云云，指摘原判決違誤，求予廢棄，難認有理由，應予駁
回。
據上論結，本件上訴為無理由，爰依行政訴訟法第255條第1項、
第98條第3項前段，判決如主文。
中    華    民    國    95    年    12    月    28    日
                  第二庭審判長法  官  鍾  耀  光
                              法  官  劉  介  中
                              法  官  姜  仁  脩
                              法  官  王  德  麟
                              法  官  黃  清  光
以  上  正  本  證  明  與  原  本  無  異
中    華    民    國    95    年    12    月    29    日
                              書記官  蘇  金  全


司法院資訊處製作；財團法人民間司法改革基金會備份。
